【裁判字號】    96,訴,10443
【裁判日期】    970411
【裁判案由】    侵權行為損害賠償
【裁判全文】
臺灣臺北地方法院民事判決             96年度訴字第10443號
原      告  甲○○
被      告  乙○○
訴訟代理人  吳雨學律師
複代理人    周建春律師
上列當事人間請求侵權行為損害賠償事件，經本院刑事庭以96年
度簡附民字第75號裁定移送民事庭審理，本院於民國97年3月21
日言詞辯論終結，判決如下：
    主  文
被告應給付原告新臺幣壹萬元，及自民國九十六年十月十九日起
至清償日止，按年息百分之五計算之利息。
原告其餘之訴駁回。
訴訟費用由被告負擔百分之一，餘由原告負擔。
本判決第一項得假執行，但被告如以新臺幣參仟伍佰元為原告預
供擔保，得免為假執行。
原告其餘假執行之聲請駁回。
    事實及理由
一、原告起訴主張：被告乙○○為臺北市立教育大學（下稱學校
    ）自然科學教育學系助教，原告於民國96年3月9日下午3時
    許，至學校自然科學系辦公室找被告辦理教育學程補申請作
    業事宜，被告竟當場辱罵原告：「就是這一隻豬呀，沒有點
    選還來申請」等語，經原告當場予以提出糾正，被告仍不予
    理會，於同年3月9日晚間7時許，原告忿恨難消，寫信至教
    育部長電子信箱申訴，此後因校方對此事件處理不當，及被
    告態度惡劣，毫無道歉之誠意，致原告於同年3月11日參加
    臺灣大學研究所入學考試時，係拖著失眠的身體與憤恨錯亂
    的思緒進入考場，復因校方數度表示欲調解此事件而多次前
    往學校，惟原告實在無法接受被告道歉時還說謊的態度，如
    此毫無誠意的道歉，原告不予接受，並於同年3月20日再次
    致信教育部長電子信箱說明此事件，原告自同年3月11日起
    至4月1日止，期間共參加6間大學研究所入學考試，背負著
    極大的升學壓力，在此關鍵時刻，卻發生如此撼動身心的災
    難，原告因此事件感到痛苦、失眠、作惡夢、注意力無法集
    中、憂鬱、暴怒、甚至到處奔波，徹底耽誤研究所考試的準
    備，亦犧牲大學生活最快樂的時光，同班同學開心地去畢業
    旅行、謝師宴、拍畢業照，原告卻徹底快樂不起來，一直活
    在遭原告辱罵的陰影中。再者，對於校方及被告此等敷衍了
    事、只為盡快解決公文、完全不顧原告感受的行為，實已逼
    迫原告幾近抓狂的境界，然為了升學考試，只能一再痛苦的
    隱忍，直到所有考試結束後，原告決定訴諸法律，原告並無
    加害被告的動機，若非因原告所能相信的人、所能相信的方
    法都已試過且未果，豈會走上法院一途，系爭事件的發生到
    學校的處理過程，原告均感到不被尊重，毫無安全感可言，
    確實傷害我極深，甚至幾度扭曲原告對人性的相信。為此，
    爰依侵權行為法律關係請求被告給付原告非財產上損害賠償
    新臺幣（下同）100萬元等語（被告之妨害名譽犯行，業經
    本院以96年度簡字第3185號判處拘役20日，減為拘役10日確
    定）。並聲明：(一)被告應給付原告100萬元，及自起訴狀繕
    本送達之翌日起至清償日止，按年息5％計算之利息。(二)願
    供擔保請准宣告假執行。
二、被告辯稱：
  （一）原告於96年3月9日至學校自然科學系辦公室，申請補辦
        教育學程之相關作業，惟被告於查核程序時，發現原告
        於大四上學期並未修讀「教育實習」（「教育實習」係
        大四上下學期教育學程必修學分），被告即詢問原告：
        「你上學期沒有修『教育實習』，是不是要放棄教育學
        程？」，原告回答稱：「我現在正在準備考研究所考試
        ，等到錄取學校時，再辦理抵免教育學分的手續」，當
        時因被告認為原告之作法與規定不符，且會造成教育學
        程之學分數不足，致無法取得教育學程證書，甚為可惜
        ，才會對在場之林明聖副教授，以疑問且開玩笑之方式
        說：「豬啊，為什麼要這樣做」，嗣因原告誤以為被告
        係針對其發言，被告當時為避免誤會繼續擴大，便向原
        告解釋說：「沒有啦！對不起，我沒有什麼惡意」，是
        被告既已先行口頭道歉，此時在場之人也起鬨開玩笑，
        原告於辦完申請手續後亦沒有再提出其他問題便離開辦
        公室。
  （二）當時在場之證人劉舜涵到庭證稱：「我有聽到這句話，
        但是我認為被告是對他身旁的副教授講這句話，因為兩
        造溝通過程中，原告是來問他的學分是否可以合法化，
        被告是想問他說，既然原告在大四上學期的時候，已經
        有上簽呈，要申請修習教育學分的資格，為何原告還沒
        有去點選教育實習這門課程，旁邊的林明聖副教授問被
        告發生什麼事情，被告就回答林明聖副教授這句話」等
        語，並當庭繪製現場圖，依現場圖所示，可知事發當時
        林明聖副教授確實站在被告身旁，被告與原告間之距離
        反而較為遙遠，證人劉舜涵復證稱：「被告講這句話的
        時候，我覺得他沒有將聲音提高，沒有聽到兩造有吵架
        或爭執…講完那句話後，原告還有在系辦把事情辦完後
        才離開」等語，亦可知被告上開言詞，並非針對原告辱
        罵或發言，而僅係基於助教之身分，認為原告作法會造
        成教育學程之學分數不足，致無法取得教育學程證書，
        甚為可惜，始會以疑問且開玩笑之方式，對林明聖副教
        授一時脫口而出之口頭禪而已，縱被告之行為，因原告
        個人因素或誤會，致引起原告之不悅，被告亦已立即表
        示並無惡意，並予道歉，其後，原告復經學校系主任、
        教官、學務長、校長、調解委員及鈞院多方協調，仍完
        全不能接受任何和解之建議。
  （三）按所謂侵害名譽權者，係指以言語、文字、漫畫或其他
        方法貶損他人在社會上之評價，使其受到他人憎惡、蔑
        視、侮辱、嘲笑、不齒與其來往等，且是否構成侵害名
        譽，並非以被害人之主觀感受為準，而應就社會一般人
        之評價，客觀判斷之（最高法院48年臺上字第272號判
        例參照）。經查，本件被告並未以言語、文字、漫畫或
        其他方法貶損原告在社會上之評價，被告當時係以疑問
        、開玩笑之方式脫口說出上開言詞，並非針對原告，且
        觀諸被告所言前後文內容，可知被告之用意係針對原告
        作為表示與規定不符，將會造成教育學程學分數不足，
        致無法取得教育學程證書，甚為可惜而已，並無任何可
        使原告受到他人憎惡、蔑視、侮辱、嘲笑等之言語或主
        觀意思，況有關「豬」之用語，並非代表任何辱罵或侮
        辱之語詞，更非有任何蔑視或嘲笑之意，否則，為何會
        有「金豬年」或「金豬寶寶」之習慣用語？因此，原告
        自不得依其主觀感受，遽論其名譽權受不法之侵害。
  （四）次按刑事訴訟所調查之證據，及刑事訴訟判決所認定之
        事實，非當然有拘束民事訴訟判決之效力（最高法院38
        年穗上字第87號判例參照）。準此，本件被告固因上開
        言詞經鈞院刑事判決有罪確定，惟該刑事案件僅經檢察
        官偵查並聲請簡易判決處刑，且在被告未要求改依通常
        程序審理之情況下，由鈞院逕以簡易判決處刑，被告之
        用意僅不希望事件繼續擴大、延續，而未要求改依通常
        程序審理或上訴，是不得單憑該刑事判決，即遽認被告
        確有妨害名譽之情事等語。
  （五）聲明：
      1.原告之訴及假執行之聲請均駁回。
      2.如受不利判決，願供擔保請准宣告免為假執行。
三、原告主張被告於上揭時地當場辱罵原告：「就是這一隻豬呀
    ，沒有點選還來申請」等語，業經被告於偵查中供承不諱（
    見他字卷第69頁），並經本院96年度簡字第3185號判決被告
    公然侮辱人，處拘役20日，減為拘役10日確定在案等情，為
    兩造所不爭執，並經證人劉舜涵到庭證述明確（見本院卷第
    43頁背面至第45頁），本院復依職權調閱上開刑事案卷查明
    屬實，自堪信為真實。
四、按因故意或過失，不法侵害他人之權利者，負損害賠償責任
    ，民法第184條第1項前段定有明文。又名譽有無受損害，應
    以社會上對個人評價是否貶損作為判斷之依據，苟其行為足
    以使他人在社會上之評價受到貶損，不論其為故意或過失，
    均可構成侵權行為，其行為不以廣佈於社會為必要，僅使第
    三人知悉其事，亦足當之（最高法院著有90年臺上字第64 6
    號判例參照）。經查，被告係於辦理原告申請補辦教育學程
    相關作業查核程序時，發現原告並未修讀「教育實習」課程
    之情況下，在不特定之人得自由出入之學校系辦公室辱罵原
    告是「豬」，被告於偵查中亦自承：我說這句話只是覺得告
    訴人（即原告）很愚蠢等語（見他字卷第69頁），足見被告
    上開言詞係貶低原告智商之表示，衡諸當時尚有其他人士在
    場見聞，已足使原告在精神上、心理上感受到難堪，且使原
    告之人格及社會上評價受到貶損，是被告之上開言詞確已侵
    害原告之名譽權，堪可認定，原告依侵權行為法律關係，請
    求被告負損害賠償責任，核屬有據。
五、次按不法侵害他人之身體、健康、名譽、自由、信用、隱私
    、貞操，或不法侵害其他人格法益而情節重大者，被害人雖
    非財產上之損害，亦得請求賠償相當之金額，民法第195條
    第1項定有明文。所謂相當，應以實際加害情形與其名譽影
    響是否重大，及被害者之身分地位與加害人經濟狀況等關係
    定之；又慰藉金之賠償須以人格權遭遇侵害，使精神上受有
    痛苦為必要，其核給之標準固與財產上損害之計算不同，然
    非不可斟酌雙方身分資力與加害程度，及其他各種情形核定
    相當之數額（最高法院47年臺上字第1221號、51年度臺上字
    第223號判例意旨參照）。本件原告主張其於準備研究所考
    試期間，因被告上開公然侮辱言詞而受損害，致精神上遭受
    莫大痛苦，嚴重干擾睡眠、考試心情乙節，業據證人梁世賢
    到庭證述在卷（見本院卷第42、43頁），是原告依前開規定
    ，請求被告給付非財產上損害賠償，自屬有據，本院審酌原
    告係大學畢業（尚在研究所就讀），不定期工讀，月入約40
    00元至7000元不等，其於95年度所得約4萬7500元，名下無
    不動產、汽車，被告係研究所畢業，目前擔任學校助教，月
    入約2至3萬元，其於95年度所得約77萬8672元，名下有不動
    產2筆（見本院卷第34至40頁稅務電子閘門財產所得調件明
    細表）、被告辱罵之內容情節及事後已表達願和解道歉之意
    ，且被告犯行業經刑事判決有罪確定，對於原告名譽已有相
    當程度之回復等一切情狀，認原告得請求被告給付之非財產
    上損害賠償以1萬元為已足，逾此數額之請求，尚屬過高，
    不應准許。
六、綜上所述，原告依侵權行為法律關係請求被告給付非財產上
    損害賠償1萬元及自起訴狀繕本送達之翌日即96年10月19 日
    起至清償日止，按年息5％計算之法定遲延利息，為有理由
    ，應予准許，逾此範圍之請求為無理由，應予駁回。
七、兩造陳明願供擔保，分別聲請宣告假執行或免為假執行，經
    核如主文第1項所示部分，所命給付之金額未逾50萬元，應
    由本院依民事訴訟法第389條第1項第5款依職權宣告假執行
    ，並依被告之聲請，准被告預供如主文第4項所示擔保金額
    免為假執行，至原告敗訴部分，其假執行之聲請即失所附麗
    ，應併予駁回。
八、本件事證已臻明確，兩造其餘攻擊防禦方法及舉證，核與判
    決結果無影響，爰不再一一論列，附此敘明。
九、據上論結，本件原告之訴為一部有理由，一部無理由，依民
    事訴訟法第79條、第389條第1項第5款，判決如主文。
中    華    民    國    97    年    4     月    11    日
                  民事第二庭    法  官  鍾素鳳
以上正本係照原本作成。
如對本判決上訴，須於判決送達後20日內向本院提出上訴狀。
中    華    民    國    97    年    4     月    11    日
                                書記官  林玗倩


司法院資訊處製作；財團法人民間司法改革基金會備份。
